臺灣臺北地方法院民事裁定　　　　　 99年度消債更字第140號
聲　請　人
即　債權人　林天明
上列當事人聲請消費者債務清理事件，本院裁定如下：
    主  文
聲請駁回。
聲請費用新臺幣壹仟元由聲請人負擔。
    理  由
一、按債務人不能清償債務或有不能清償之虞者，得依本條例所
    定更生或清算程序，清理其債務，消債條例第3條定有明文
    。又聲請更生或清算不合程式或不備其他要件者，法院應以
    裁定駁回之；債務人對於金融機構因消費借貸、自用住宅借
    款、信用卡或現金卡契約而負債務，在聲請更生或清算前，
    應提出債權人清冊，以書面向最大債權金融機構請求協商債
    務清償方案，並表明共同協商之意旨，復為同條例第8條、
    第151條第1項所明定。再者，消債條例所定前置協商程序，
    旨在使金融機構與債務人就特定種類之債務清理事務上，利
    用法院程序外解決之協商機制，為迅速有效之自主性解決，
    而此一程序之進行，有賴當事人間之協力配合，本於誠信為
    基礎，形成債務清理之共識，各當事人自應負有最大的誠實
    協力義務以促協商成立，並藉由法院之事後核可，賦予協商
    內容作為執行名義之正當性，若債務人為直接進入更生程序
    ，遂於前置協商程序時故意使協商破裂，雖有債務協商不成
    立之形式，然藉由脫法方式造成此結論，難謂債務人有進行
    債務清理之誠意。
二、本件聲請意旨略以：聲請人任職於清潔隊，收入微薄。聲請
    人之配偶原以打零工貼補家用，然其於民國98年7月29日遭
    逢車禍，致右臂骨折無法工作，除無法協助償還卡債及資助
    家庭支出外，更增加相關醫療費及後續照顧支出，聲請人更
    須抽空照顧配偶。聲請人之收入除需負擔房租及水電費外，
    因聲請人育有3子，尚需負擔扶養費及教育費；又因聲請人
    平日生活堪憂，未免遭逢意外或不幸事件，而使全家人陷入
    困境，故聲請人全家均有投保人身保險。因聲請人之收入不
    豐，有時需靠有人接濟方能應急度日，是聲請人實無力繼續
    償還高額卡債，爰依法聲請更生等語。
三、本件聲請人主張其已與花旗（臺灣）商業銀行股份有限公司
    （以下簡稱花旗銀行）踐行前置協商程序，但未能成立。最
    大債權銀行花旗銀行所提供之還款方案為：「180期，利率0
    ％，每期還款新臺幣（下同）2358元」。惟該次前置協商不
    成立原因為：「無法負擔任何還款條件」，最大債權銀行花
    旗銀行於前開通知書說明部份註記為：「因客戶有多家債權
    （華南、富邦、匯誠）無法納入前置協商，申請人薪資依然
    被強制執行1／3，表示無法負擔協商方案」，有前置協商不
    成立通知書在卷可稽（見本院卷第107頁）。經查，聲請人
    於97、98年之所得總額分別為53萬7349元、53萬5949元，每
    月平均所得為4萬4721元【計算式：（537349＋535949）÷
    24＝44721，小數點以下四捨五入】，有財政部臺北市國稅
    局97、98年度綜合所得稅各類所得資料清單（見本院卷第10
    、173頁）附卷可參。聲請人雖主張因其配偶發生車禍，故
    無法分擔家庭支出，甚至需另行負擔配偶之生活費用云云，
    惟查，聲請人之配偶於98年7月29日發生車禍，有臺北市立
    聯合醫院（忠孝院區）診斷證明書（見本院卷第180、181頁
    ）2紙為證，然觀諸前開診斷證明書，病名及症狀部份係記
    載：「右側鎖骨骨折、多處擦挫傷」及「左上顎正中門齒牙
    冠斷裂並侵及部份牙根」，醫師囑言及處置意見則分別註記
    ：「病人因上述原因於98/09/29來院急診，當日入院並行鋼
    釘固定復位手術，於98/10/02出院」、「患者於98年10月22
    日初診，98年11月5日拔除該牙，以後需作牙橋（假牙3顆）
    修復之」，依前開資料可知，聲請人配偶雖因車禍致傷，但
    並未喪失工作能力；況細譯聲請人所提出之醫療單據，聲請
    人之配偶至99年4月後即無相關就診記錄，益徵聲請人之配
    偶雖有發生車禍之事實，縱有一時不便，然並未因此永久喪
    失工作能力，是聲請人主張配偶因車禍致傷故需受其扶養，
    要難憑採。又聲請人之配偶為53年9月27日生，現年46歲餘
    ，尚未屆法定退休年齡，應認其仍有一定之勞動能力，復自
    聲請人所提出之財政部臺北市國稅局財產歸屬資料清單（見
    本院卷第178頁）觀之，其配偶名下尚有多筆投資及汽車2輛
    ，實難認聲請人之配偶有不能維持生活而需受聲請人扶養之
    情。另觀諸聲請人提出之財產及收入狀況說明書，其於更生
    前2年每月必要支出有：租金、電費、水費、稅賦、子女教
    育費、扶養費用等。如前所述，聲請人之配偶並非完全無工
    作能力之人，亦非不能維持生活而無謀生能力之人，依民法
    第1114條第1款、第1116條之1之規定，直系血親相互間、夫
    妻互負扶養之義務。而扶養義務之本旨係為使扶養義務人間
    對於無自行維持生活必須之能力之一方受有能力之他方照顧
    以維持道德秩序，故聲請人與上開人等間互為扶養義務人及
    受扶養人，非僅為聲請人之受扶養人，是債務人縱為上開人
    等之法定扶養義務人，惟若受扶養人尚有其他法定扶養義務
    人時，自應平均分攤其扶養費用，不應令聲請人單獨負擔，
    否則將使系爭義務轉嫁與債權人，而有不公。故是聲請人本
    應在優先清償自身債務之前提下，先與其配偶進一步協調該
    扶養費用公平負擔之可能性，而非得由聲請人自行選擇負擔
    其配偶對子女之扶養義務，再將應由其配偶負擔之子女扶養
    費用列為其每月必要生活費用，致聲請人收入不足清償債務
    之歧異現象。準此，聲請人與配偶應就家庭費用及子女教育
    費、扶養費等支出各負擔2分之1，始符事理之平。經查，聲
    請人所列每月租金、電費、水費、子女教育費、扶養費各為
    1萬20 00元、2894元、172元、6506元（156144元÷24個月
    ＝6506元）、9000元，經與配偶平均分擔後，聲請人所應負
    擔之每月必要支出總計為1萬5286元【計算式：（12000＋
    2894＋172＋6506＋9000）÷2＝15286】。加計97年度及98
    年度聲請人所應負擔之稅賦5506元後，聲請人每月支出平均
    為1萬5745元【計算式：15286＋（5506÷12）＝15745，小
    數點以下四捨五入】。至汽車牌照稅及燃料稅部份，因車牌
    號碼為B9-8757及8000-VF之汽車為聲請人配偶所有，故此部
    份之稅賦自不應由聲請人負擔。
四、綜上，聲請人每月收入於扣除必要支出後尚餘2萬8976元【
    計算式：00000000000＝28976】，縱扣除聲請人每月遭強
    制執行之薪資1萬2000元後，聲請人每月仍有1萬6976元可資
    運用。足徵聲請人於申請前置協商時，有資力清償最大債權
    銀行花旗銀行所提出之還款方案。而聲請人卻不願接受最大
    債權銀行所提出「180期，利率0％，每期還款2358元」之協
    商方案，堪認聲請人無參與前置協商之誠意，形同未確實踐
    行前置協商程序。聲請人之更生聲請，既欠缺前置協商程序
    ，且此欠缺不能補正，依前揭說明，本件更生之聲請，於法
    尚有未合。
五、綜上所述，聲請人無參與前置協商之誠意，逕為本件更生聲
    請，於法尚有未合，應予駁回。爰裁定如主文。
中    華    民    國   100    年    1     月    11    日
              民事第三庭    法      官  孫正華
以上正本係照原本作成。
如不服本裁定，應於裁定送達後10日內，以書狀向本院提出抗告
，並繳納抗告費新臺幣1千元。
中    華    民    國   100    年    1     月    11    日
                            書  記  官  林秀娥